【裁判字號】    98,台上,476
【裁判日期】    980205
【裁判案由】    貪污等罪
【裁判全文】
最高法院刑事判決              九十八年度台上字第四七六號
上  訴  人  甲○○
選任辯護人  張迺良律師
            陳生全律師
上  訴  人  乙○○
選任辯護人  葉海萍律師
上  訴  人  丙○○
選任辯護人  吳宏城律師
上列上訴人等因貪污等罪案件，不服台灣高等法院中華民國九十
七年二月二十九日第二審判決（九十四年度上訴字第三二六六號
，起訴案號：台灣士林地方法院檢察署八十七年度偵字第八三四
三、一一四０七號，八十八年度偵字第九五四六、一二０六七號
），提起上訴，本院判決如下：
    主  文
原判決關於甲○○、乙○○、丙○○部分撤銷，發回台灣高等法
院。
    理  由
本件原判決撤銷第一審關於上訴人甲○○、乙○○、丙○○（下
稱上訴人等）部分之不當科刑判決，依修正前刑法牽連犯規定，
從一重改判仍論處甲○○共同對於主管之事務，直接圖利罪刑；
仍各論處乙○○、丙○○共同行使公務員明知為不實之事項，而
登載於職務上所掌之公文書，足以生損害於公眾罪刑。固非無見
。
惟查：(一)、刑法第二百十三條之公務員登載不實罪，為身分犯，
犯罪主體須為公務員，無公務員身分者，必須有刑法第三十一條
第一項前段規定之情形，始有其適用。原判決認定乙○○、丙○
○均不具軍人身分，與擔任國防部總務局（嗣改為國防部軍務局
，再改為國防部參謀本部軍務辦公室）主管眷宅配售業務，為依
法令服務於國家所屬機關而具有法定職務權限之公務人員之眷管
組參謀陳長舜（於民國八十四年九月一日退伍，因逃匿，經第一
審法院通緝中），共同推由陳長舜將不實之事項登載於其職務上
所承辦掌管之八十三年十二月二十七日（83）宏家字第五九二六
號遞補人員名冊公文書上，行使呈報國防部總務局，乙○○、丙
○○與陳長舜就上開犯行，有犯意之聯絡與行為之分擔，均為共
同正犯（見原判決第五頁第十五行至第二十五行、第二十五頁第
十行至第十二行、第十七行、第十八行），惟乙○○、丙○○並
無公務員之身分，原判決未說明其等如何有刑法第三十一條第一
項前段規定之情形，而與有公務員身分之陳長舜共犯該罪之理由
，自有未當。(二)、宣告緩刑，應就被告有無再犯之虞，及能否由
於刑罰之宣告而策其自新等，加以審酌。又刑事被告是否宣告緩
刑，為求個案裁判之妥當性，法律固賦與法官裁量權，但此項裁
量權之行使，並非得以任意或自由為之，仍應受一般法律原則之
拘束，即必須符合所適用法律授權之目的，並受法律秩序之理念
、法律感情等所規範，否則得認係濫用裁量權而為違法。依卷內
資料所示，第一審判決對乙○○、丙○○係論以共同行使公務員
明知為不實之事項，而登載於職務上所掌之公文書，足以生損害
於公眾罪，判處乙○○有期徒刑一年六月，丙○○有期徒刑一年
二月，另以其二人被訴牽連犯貪污治罪條例第六條第一項第四款
之圖利及刑法第三百三十九條第一項之詐欺取財等罪嫌部分，皆
因不能證明犯罪，而不另為無罪諭知，且以乙○○、丙○○皆因
一時失慮致罹刑典，事後已坦承犯行，深具悔意，並將房屋返還
國防部，經此偵、審教訓，自當知所警惕，信無再犯之虞，認前
開所宣告之刑以暫不執行為適當，爰併各宣告緩刑三年，用啟自
新（見第一審判決第二十五頁第十四行至第三十頁第二十六行）
。嗣乙○○、丙○○前開被訴詐欺取財罪嫌部分之告訴人張國權
於第一審判決後，雖具狀向檢察官聲請提起上訴時稱：「……被
告二人（指乙○○、丙○○）……堅拒與聲請人（告訴人）和解
，足認其惡性重大，原審（第一審）判決……緩刑宣告更屬不當
……」云云，檢察官並據為提起第二審上訴之部分理由（見原審
上訴字卷第一宗第二十一頁、第二十二頁）。但原判決既仍論處
乙○○、丙○○同上之罪刑，並以不能證明其二人有被訴牽連犯
圖利及詐欺取財等罪嫌部分之犯行，而不另為無罪諭知，又以乙
○○、丙○○上開犯行均合於中華民國九十六年罪犯減刑條例所
列減刑規定，各減其宣告刑二分之一而為有期徒刑九月及七月，
理由內復說明乙○○、丙○○於犯罪後均坦認犯行，並已返還房
屋予國防部，且在原審中與張國權達成和解，檢察官對其二人部
分之上訴並無理由（見原判決第二十五頁第十行至第十二行、第
二十七頁第十四行至第三十一頁第九行、第三十七頁第十三行、
第十四行、第二十五行至第二十九行、第三十八頁第二行至第五
行）。依其情形，乙○○、丙○○在原審所具備已坦承犯行，並
將房屋返還國防部等情狀，與其等於第一審時似無不同，且更進
一步與所被訴詐欺取財罪嫌部分之告訴人成立和解，原判決且認
檢察官上訴意旨指第一審判決諭知緩刑為不當，為無理由，乃又
未如第一審判決諭知乙○○、丙○○緩刑，復未說明其理由，亦
難認為適法。(三)、原判決以甲○○已供承其在七十九年八月十六
日起至八十一年十二月五日擔任國防部總務局副局長期間，曾奉
局長指示到該局眷管組學習，故其有審查眷管組公文是否正確並
蓋章之職責。羅順德（業經原審判決無罪確定）亦證稱甲○○到
任時，局長叫他到各科室熟悉業務，即為在職訓練，當時眷管組
之公文須先由甲○○看過後，再轉交其審閱。李翊民（另案經判
刑確定）並陳稱當時羅順德、甲○○均係國防部總務局副局長，
羅順德較為資深，於八十年間，該局所有公文，皆先交甲○○，
再給羅順德過目，嗣後始區分李、羅二人每人各負責局內五個組
。而卷附國防部總務局八十年十二月三十一日（80）宏宇字第七
九七號通報亦記載，羅順德督導之單位為該局局長室、主計室、
第一組、第三組、眷管組、０一０八單位，甲○○則負責督導該
局第二組、第四組、警衛組、勤指部、醫務組，並自八十一年一
月一日起生效，說明羅順德、甲○○對國防部總務局各單位之督
導權限，係自八十一年一月一日起始有劃分，本件甲○○於李翊
民以父李幼枚名義申請配購台北市○○區○○街八巷十三號六樓
國防部愛國新城三十四坪眷宅一戶（下稱愛國新城眷宅）時，審
核眷管組公文仍屬其職掌之範圍。另以國防部總務局辦理李翊民
以李幼枚名義申請配購愛國新城眷宅之八十年十一月三十日（80
）宏家字第五六０八號簡便行文表（下稱第五六０八號簡便行文
表）上，雖無甲○○之批示，然李翊民已陳稱該簡便行文表應有
經甲○○看過，甲○○之未在行文表上蓋章，可能係甲○○併列
為該行文表內申請人之故，據謂甲○○確曾審閱前開行文表，僅
因其併係愛國新城眷宅申請配購人，基於利益迴避原則，始未於
該行文表上具名批示，其與李翊民仍應成立此部分犯行之共同正
犯（見原判決第十六頁第二十八行至第十七頁第二十五行）。惟
依卷附國防部軍務局於八十九年六月三十日出具之服務證明書及
國防部七十九年八月十六日（79）吉嘉字第三五六二號令載示，
甲○○係自七十九年八月十六日起調任國防部總務局副局長，服
務至八十四年九月一日止退伍離職（見第一審卷第一宗第一七一
頁、第一七二頁）。羅順德於第一審亦陳稱：「（李《長昆》副
局長到任時，前任局長是否有叫他到各科室去熟悉業務包含眷管
組？）是的，即所謂的在職訓練」、「（你是否知道甲○○在職
訓練的期間如何？）約半年的時間」（見第一審卷第三宗第二十
二頁），嗣於原審又供稱：「甲○○講的沒錯，那個文（指第五
六０八號簡便行文表）他（指甲○○）並沒有看到」（見原審卷
第二宗第二０二頁反面）。如果不虛，甲○○在國防部總務局眷
管組在職訓練之期間，似係自七十九年八月十六日起約半年，亦
即約至八十年二月中旬為止，則李翊民所陳國防部總務局於八十
年間所有公文皆須先給甲○○看過乙節，是否實在？第五六０八
號簡便行文表是否確經甲○○核閱而屬其職務上主管之事項？劃
分羅順德與甲○○兩位副局長督導權限之前開（80）宏宇字第七
九七號通報，雖係自八十一年一月一日起生效，能否據此遽謂甲
○○於李翊民以李幼枚名義申請配購愛國新城眷宅時確有督導眷
管組之職權？即仍值深入研求。又李翊民於原審係陳稱：「（第
五六０八號簡便行文表）有經過他（指甲○○），他沒有蓋章，
我們局裡在八十年時，（公）文要經過甲○○再給羅順德，當時
可能因為（公）文上面有他（指甲○○）的名字，所以他不便蓋
章，直接給上級，這是『我的推測』」云云（見原審卷第二宗第
一九九頁正、反面），依其陳述，所陳各節似係個人主觀推測之
詞，則依刑事訴訟法第一百六十條規定，所為供述得否作為論罪
證據？亦值詳酌。實情為何？關乎甲○○部分之犯行是否成立，
於其利益難謂無重大關係，事實審法院自應詳予查明。乃原審未
進一步詳加究明，並於理由內為必要之論述，遽行判決，尚嫌速
斷而難昭折服。以上或為上訴人等上訴意旨所指摘，或係本院得
依職權調查之事項，應認原判決關於上訴人等部分有撤銷發回更
審之原因。原判決理由說明乙○○、丙○○不另為無罪諭知部分
，基於審判不可分之原則，併予發回。
據上論結，應依刑事訴訟法第三百九十七條、第四百零一條，判
決如主文。
中    華    民    國  九十八  年    二    月    五    日
                      最高法院刑事第七庭
                          審判長法官  謝  俊  雄
                                法官  陳  世  雄
                                法官  魏  新  和
                                法官  吳  信  銘
                                法官  陳  國  文
      本件正本證明與原本無異
                                      書  記  官
中    華    民    國  九十八  年    二    月    十    日
                                                      Ｑ


司法院資訊處製作；財團法人民間司法改革基金會備份。
